【裁判字號】    95,台上,1601
【裁判日期】    950726
【裁判案由】    給付工程款
【裁判全文】
最高法院民事判決            九十五年度台上字第一六０一號
    上  訴  人  大都市營造工程股份有限公司
    法定代理人  乙○○
    訴訟代理人  黃訓章律師
    被 上訴 人  內政部營建署
    法定代理人  甲○○
    訴訟代理人  何兆龍律師
上列當事人間請求給付工程款事件，上訴人對於中華民國九十四
年七月六日台灣高等法院第二審判決（九十三年度建上字第二二
號），提起上訴，本院判決如下：
    主  文
原判決關於駁回上訴人請求被上訴人給付新台幣一千零三十萬二
千八百六十九元本息之訴及該訴訟費用部分廢棄，發回台灣高等
法院。
    理  由
本件被上訴人之法定代理人已變更為甲○○，茲據其聲明承受訴
訟，核無不合，應予准許，合先敘明。
次查上訴人主張：伊於民國八十七年七月二十三日承攬前台灣省
政府住宅及都市發展處（該處業務嗣因精省之故，由被上訴人承
受）發包之台北縣五股貿商二村國宅新建工程（ＢI、ＢII區）
，已依約全數施作完畢。惟被上訴人就伊完成運棄之十九萬四千
九百六十八點五立方米土方部分之工程款新台幣 (下同 )一千零
三十萬二千八百六十九元，迄未給付等情。依兩造所立工程契約
約定，求為命被上訴人如數給付，並加付法定遲延利息之判決 (
未繫屬本院者，不予贅敘 )。
被上訴人則以：兩造約定上訴人應將系爭工程土方載運至台北港
區棄置，惟被上訴人將其中三萬三千立方米土方轉售與聯興建材
工業有限公司 (下稱聯興公司 )，其餘當成級配土出售，並未完
成運棄工作，自不得依工程契約約定及民法第四百九十條第一項
規定，請求伊給付土方部分之工程款等語，資為抗辯。
原審以：上訴人主張之事實，固據提出工程契約、工程結算驗收
證明書等件為證。惟被上訴人以前揭情詞置辯。查系爭工程ＢI
、ＢII區廢土棄運數量依序為七萬八千八百三十一、十四萬八千
九百零三立方米，該部分係採總價承包，工程款一千二百十五萬
五千八百八十元，上訴人須依約完成全部土方工程之挖、填、運
送、棄置，始得請求。上訴人除將其中三萬三千立方米土方轉賣
與聯興公司外，其餘十九萬四千九百六十八點五立方米土方，已
依約運至交通部基隆港務局台北港區棄置，有被上訴人及交通部
基隆港務局函附卷可稽，被上訴人抗辯上訴人將該部分土方當成
級配土出售云云，為無可採。然依兩造所立工程契約內容一部之
土方管制施工說明書第四項及第八項約定，上訴人如未依被上訴
人指示棄置土方，除該部分不予計價外，並得依約扣帳，而未依
指示棄置部分不得請求工程款，自無扣帳問題，所稱扣帳，應係
指扣取其他已依約棄置土方之工程款而言。上訴人既有三萬三千
立方米土方未依約完成棄置，應認其尚未完成全部土方運棄之工
作，被上訴人抗辯其得依工程契約約定及民法第四百九十條第一
項規定拒絕給付已完成部分之土方工程款，應為可採。從而，上
訴人依兩造所立工程契約之約定，請求被上訴人給付一千零三十
萬二千八百六十九元及其利息，洵非正當，不應准許。因而廢棄
第一審就此部分所為上訴人勝訴之判決，改判駁回其該部分之訴
。
查報酬，應於工作交付時給付之，無須交付者，應於工作完成時
給付之，民法第五百零五條第一項定有明文。兩造僅就系爭新建
工程中之土木及建築工程，於工程契約第四條約定付款辦法（見
一審卷第七頁），就土方工程並未約定付款方式。而上訴人承攬
運棄土方之工作，屬無須交付者，依上開規定，於工作完成時，
被上訴人即應給付報酬。系爭工程契約附件之土方管制施工說明
書第四項記載：「合格之填方材料，除供本工程回填之需，承包
商（即上訴人）應於工程範圍內自行覓地堆放整齊不得妨礙工程
之進行外，餘應遵照依工地工程司指示調度之期程、數量，運至
指定地點交其他工程廠商接收使用，若承包商未依照工地工程司
指示辦理而其原因非可歸責於本局者，除該部分挖土及運棄費用
不予計價外，另依契約有關規定懲處」等語（見一審卷第二七頁
），僅約定上訴人如未依約運棄土方，該未運棄部分之費用不予
計價，並未約定上訴人不得請求給付已完成運棄之土方之工程款
。上訴人已完成運棄十九萬四千九百六十八點五立方米土方，為
原審認定之事實，則其請求給付該完成部分之工程款，似非全然
無據。至上開說明書第八項記載：「承包商違規棄土者，本局將
依契約規定扣帳，停止估驗，限期清除違規現場……」等語，所
稱「依契約規定扣帳」，應指工程契約中有扣帳之約定，被上訴
人得依該約定扣帳而言，非謂上訴人未依約棄置土方，被上訴人
即得扣取其已依約完成棄運之土方之全部工程款。原審就此未詳
加研求，徒以上訴人未完成運棄全部土方，即認其不得請求給付
已完成運棄部分之工程款，不無可議。上訴論旨，指摘原判決此
部分違背法令，求予廢棄，非無理由。
據上論結，本件上訴為有理由。依民事訴訟法第四百七十七條第
一項、第四百七十八條第二項，判決如主文。
中    華    民    國  九十五  年    七    月  二十六  日
                      最高法院民事第一庭
                          審判長法官  林  奇  福
                                法官  陳  國  禎
                                法官  陳  重  瑜
                                法官  陳  碧  玉
                                法官  簡  清  忠
      本件正本證明與原本無異
                                      書  記  官
中    華    民    國  九十五  年    八    月    九    日
                                                    Ａ


司法院資訊處製作；財團法人民間司法改革基金會備份。
